ACORDAO-COMPLETO-2528814

ACÓRDÃO 479/2022 ATA 8/2022 - PLENÁRIO

VISTA, relatada e discutida esta revisão de ofício determinada pelo Acórdão 8292/2021-TCU-Segunda Câmara, que considerou tacitamente registrados atos de aposentadoria de ex-servidores da Gerência Executiva do INSS em Taubaté/SP nos quais foi constatada a ausência de comprovação de condições insalubres relativas a períodos de atividade averbados de forma ponderada.
ACORDAM os Ministros do Tribunal de Contas da União, reunidos em sessão do Plenário, ante as razões expostas pelo Relator e com fundamento nos arts. 71, III, da Constituição Federal; 1º, V, e 39, II, da Lei 8.443/1992; 1º, VIII, 259, II, 260, §§ 1º e 2º, e 262, caput e § 2º, do Regimento Interno, em:
9.1. rever de ofício os atos de concessão de aposentadoria Célio Marcondes Ferreira Valle, Eliana Mendes Lacerda e Hélio Gomes Coelho, considerá-los ilegais e negar-lhes registro;
9.2. dispensar o ressarcimento das quantias indevidamente recebidas de boa-fé pelos interessados, nos termos da Súmula TCU 106;
9.3. determinar à Gerência Executiva do INSS em Taubaté/SP que:
9.3.1. no prazo de 15 (quinze) dias a contar da ciência desta deliberação, suste pagamentos decorrentes dos atos ora considerados ilegais, sob pena de responsabilidade da autoridade administrativa omissa;
9.3.2. no prazo de 15 (quinze) dias a contar da ciência desta deliberação, dê ciência desta decisão aos interessados e os alerte de que o efeito suspensivo decorrente da interposição de eventuais recursos junto ao TCU não os eximirá da devolução dos valores percebidos indevidamente após sua notificação, caso os apelos não sejam providos;
9.3.3. no prazo de 30 (trinta) dias a contar da ciência desta deliberação, emita e lance no Sistema e-Pessoal novo ato de aposentadoria de Celio Marcondes Ferreira Valle, livre da irregularidade apontada;
9.3.4. no prazo de 30 (trinta) dias a contar da ciência desta deliberação, encaminhe ao Tribunal comprovantes de que os interessados tomaram ciência deste Acórdão, cujos Relatório e Voto que o fundamentam estão disponíveis no endereço eletrônico www.tcu.gov.br/acordaos.

Revisão de ofício de aposentadorias tacitamente registradas em que foi constatada a ausência de comprovação das condições laborais insalubres relativas a tempo de serviço averbados com contagem ponderada.

3. Interessados: Célio Marcondes Ferreira Valle (XXX.687.378-XX); Eliana Mendes Lacerda (XXX.607.538-XX); Hélio Gomes Coelho (XXX.064.357-XX)

13.1. Ministros presentes: Ana Arraes (Presidente), Walton Alencar Rodrigues, Benjamin Zymler, Augusto Nardes, Aroldo Cedraz, Vital do Rêgo, Jorge Oliveira (Relator) e Antonio Anastasia.
13.2. Ministros-Substitutos presentes: Augusto Sherman Cavalcanti, Marcos Bemquerer Costa e André Luís de Carvalho.

JORGE OLIVEIRA

Adoto como relatório a instrução produzida na Secretaria de Fiscalização de Integridade de Atos e Pagamentos de Pessoal e de Benefícios Sociais - Sefip (peça 143) , endossada pelo corpo dirigente daquela unidade técnica (peça 144) e pelo Ministério Público junto ao TCU - MPTCU (peça 145) e a seguir transcrita:
"1.	Trata-se de atos de concessão de aposentadoria de Celio Marcondes Ferreira Valle (CPF: XXX.687.378-XX) , Helio Gomes Coelho (CPF: 319.064.357- 15) , e Eliana Mendes Lacerda (CPF: XXX.607.538-XX) , ex-servidores da Gerência Executiva do INSS - Taubaté/SP - INSS/MPS. Os atos em exame obtiveram registro tácito em razão do decurso de mais de 5 anos desde sua entrada no TCU. A teor do contido no art. 260, § 2º, do Regimento Interno do TCU, a presente instrução cuida da revisão de ofício dos atos em comento.
2.	Os atos foram submetidos, para fim de registro, à apreciação do Tribunal de Contas da União (TCU) , de acordo com o art. 71, inciso III, da Constituição Federal. O cadastramento e a disponibilização ao TCU ocorreram por intermédio do Sistema e-Pessoal, na forma dos arts. 2º, caput e incisos I a VI, e 4º, caput, da Instrução Normativa - TCU 78/2018.
HISTÓRICO
3.	Os atos de concessão de aposentadoria em exame foram disponibilizados ao Tribunal conforme às peças 12, 13 e 14.
4.	Por meio do Acórdão 2.722/2019- 2.ª Câmara, relator Ministro Augusto Nardes (peça 24) , o Tribunal decidiu considerar ilegais as concessões em exame, devido à ausência de laudo pericial a embasar a contagem ponderada de tempo insalubre prestado pelos inativos.
5.	No entanto, em sede de pedido de reexame, o referido acórdão foi considerado nulo no que tange aos atos considerados ilegais, ante a ausência de contraditório, nos termos do Acórdão 491/2020-TCU-Segunda Câmara, relator Ministro Aroldo Cedraz (peça 76) .
6.	O feito foi encaminhado ao Gabinete do relator a quo, à vista das diretrizes estabelecidas nos itens 9.2 e 9.4 do sobredito Acórdão 587/2011-TCU-Plenário, de relatoria do Ministro Valmir Campelo. Após oitiva dos interessados, a Sefip propôs a apreciação pela ilegalidade dos atos às peças 12, 13, 14. O Ministério Público divergiu, alegando que os atos às peças 12, 13 e 14 já se encontravam tacitamente registrados, por terem dado entrada na Corte de Contas há mais de cinco anos, nos termos do tema de Repercussão Geral 445, proferido pelo Supremo Tribunal Federal no Recurso Extraordinário 636.553/RS.
7.	Por meio do Acórdão 8292/2021-TCU-Segunda Câmara, relator Ministro Augusto Nardes (peça 123) , o TCU assim deliberou: 
9.1. considerar tacitamente registrados os atos de aposentadoria de Celio Marcondes Ferreira Valle, Eliana Mendes Lacerda e Helio Gomes Coelho; 
 (...) 
9.3. ordenar à Sefip que: 
9.3.1. avalie a oportunidade de dar início aos procedimentos destinados à revisão de ofício dos atos de aposentadoria, incluindo as oitivas dos interessados e solicitação de informações que julgar necessárias ao órgão de origem.
8.	Visando assegurar o direito ao contraditório e ampla defesa aos interessados, a Sefip encaminhou-lhes oitivas (peças 130-132) , comunicando-os da decisão proferida no Acórdão 8292/2021-TCU-Segunda Câmara, bem assim oferecendo-lhes a oportunidade de apresentar contrarrazões à revisão de ofício da referida deliberação, tendo em vista a ausência de laudo pericial a fundamentar a contagem ponderada de tempo insalubre laborado pelos inativos.
9.	Devidamente notificados, conforme Ofícios às peças 130, 131 e 132, os ex-servidores tomaram ciência das oitivas conforme ARs às peças 133, 134 e 135. No entanto, permaneceram silentes e não se manifestaram nos autos.
10. 	Instrução da Sefip propôs sorteio de novo relator (peça 139) - procedimento que foi efetivado pela Secretaria das Sessões (peça 140) .
EXAME TÉCNICO
11.	De pronto, cabe destacar que, em instrução anterior (peça 21) , esta unidade técnica propôs a ilegalidade com negativa de registro dos atos de aposentadoria ora em exame, em razão da não comprovação, por documentação idônea, das condições insalubres relativas aos períodos laborais averbados com contagem ponderada.
12.	Conforme já anunciado no item 9, a despeito de terem tomado ciência das oitivas, os. interessados não se manifestaram nos autos.
13.	Ao revisar os atos de aposentadoria (peças 12, 13 e 14) , ratifica-se a não existência nos autos de comprovação idônea do serviço prestado em condições insalubres, para fim de contagem ponderada de tempo de serviço  (tempo ficto) dos ex-servidores.
14.	Sobre a jurisprudência do Tribunal acerca desse tema, além do paradigmático Acórdão 2161/2005-TCU-Plenário, cabe mencionar o Acórdão 2008/2006-TCU-Plenário, relator Ministro Walton Alencar Rodrigues, bem como o Acórdão 6312/2020-TCU-Primeira Câmara, de relatoria do Ministro Benjamin Zymler. 
15.	Em vista do acima expendido, propõe-se, mediante revisão de ofício, considerar ilegais e negar registro aos atos de concessão da aposentadoria dos interessados (peças 12, 13 e 14) .
16.	Por derradeiro, registre-se que a análise do presente feito observou o regramento inscrito na Resolução TCU 315/2020.
CONCLUSÃO 
17.	Desse modo, propõe-se, mediante revisão de ofício, considerar ilegais e negar registro aos atos de concessão de aposentadoria de Celio Marcondes Ferreira Valle (XXX.687.378-XX0) (inicial) ; Eliana Mendes Lacerda (XXX.607.538-XX) (alteração) e Helio Gomes Coelho (XXX.064.357-XX) (alteração) , em razão de ausência de comprovação idônea de tempo laborado em condições insalubres a fundamentar a sua contagem ponderada e averbação de tempo ficto para fins de aposentadoria. 
PROPOSTA DE ENCAMINHAMENTO
18.	Ante o exposto, e de conformidade com o preceituado nos artigos 71, III, da Constituição Federal de 1988; 1º, V, e 39, II, da Lei 8.443/1992; 1º, VIII, 259, II, 260, §§ 1º e 2º, e 262, § 2º, do Regimento Interno/TCU, e tendo em vista o entendimento assentado no Acórdão 122/2021-TCU-Plenário, propõe-se:
18.1 	rever de ofício o Acórdão 8292/2021-TCU-Segunda Câmara, que registrou tacitamente os atos de concessão de aposentadoria de Celio Marcondes Ferreira Valle (XXX.687.378-XX0) (inicial) , Eliana Mendes Lacerda (XXX.607.538-XX) (de alteração) e Helio Gomes Coelho (319.064.357- 15) (de alteração) , de modo a considerá-los ilegais, em razão de ausência de comprovação idônea de tempo laborado em condições insalubres a fundamentar a sua contagem ponderada e averbação de tempo ficto para fins de aposentadoria;
18.1.1 dispensar o ressarcimento das quantias indevidamente recebidas, presumida a boa-fé, consoante o disposto no Enunciado 106 da Súmula de Jurisprudência do TCU;
18.1.2 determinar à Gerência Executiva do INSS - Taubaté/SP - INSS/MPS que, nos termos do art. 262, caput, do Regimento Interno do TCU, e art. 4º, inciso I, da Resolução TCU 315/2020:
a) abstenha-se de realizar pagamentos decorrentes dos atos de concessão considerados ilegais, no prazo de 15 (quinze) dias, contado a partir da ciência da deliberação proferida, sujeitando-se a autoridade administrativa omissa à responsabilidade solidária;
b) comunique aos interessados acerca do teor do Acórdão que vier a ser proferido, dando-lhes ciência de que o efeito suspensivo proveniente da interposição de eventuais recursos junto ao TCU não os exime da devolução dos valores percebidos indevidamente após sua notificação, caso os recursos não sejam providos;
c)  emita e disponibilize no sistema e-Pessoal, no prazo de 30 (trinta) dias, novo ato de aposentadoria de Celio Marcondes Ferreira Valle, escoimado da irregularidade apontada, nos termos do art. 262, § 2º, do Regimento Interno do TCU; e
d) encaminhe ao Tribunal o comprovante de que os interessados tomaram ciência do inteiro teor da deliberação proferida."
	É o relatório.

não há

Procuradora-Geral Cristina Machado da Costa e Silva

REVISÃO DE OFÍCIO. APOSENTADORIA. REGISTRO TÁCITO. AUSÊNCIA DE COMPROVAÇÃO DE CONDIÇÕES INSALUBRES RELATIVAS A PERÍODOS AVERBADOS COM CONTAGEM PONDERADA. AUSÊNCIA DE RESPOSTA ÀS OITIVAS. ILEGALIDADE E NEGATIVA DE REGISTRO.

APOSENTADORIA (APOS)

Em cumprimento ao Acórdão 8292/2021-TCU-Segunda Câmara (Relator o Ministro Augusto Nardes - peça 123) , que considerou tacitamente registrados os atos de aposentadoria dos ex-servidores da Gerência do INSS em Taubaté/SP Célio Marcondes Ferreira Valle (ato inicial) , Eliana Mendes Lacerda (ato de alteração) e Hélio Gomes Coelho (ato de alteração) e determinou a adoção de providências para sua revisão de ofício, ante a ausência de comprovação de condições insalubres relativas a períodos de atividade averbados de forma ponderada, a Secretaria de Fiscalização de Integridade de Atos e Pagamentos de Pessoal e de Benefícios Sociais - Sefip promoveu a oitiva dos interessados, que optaram por se manter silentes.
2.	Por tais motivos, a Sefip, em pareceres uniformes e com endosso do Ministério Público junto ao TCU - MPTCU, opinou pela revisão de ofício dos atos em questão, a fim de que sejam considerados ilegais e tenham seu registro negado.
3.	Considerando: (i) a ausência nos autos de laudo pericial ou outra documentação idônea apta a comprovar as condições insalubres referentes aos períodos averbados, de modo ponderado, nos atos em exame; (ii) a pacífica jurisprudência desta Corte acerca da impossibilidade de tal averbação ponderada sem a devida comprovação do trabalho em condições insalubres (Acórdão 2008/2006-TCU-Plenário, Relator o Ministro Walton Alencar Rodrigues, e Acórdão 6312/2020-TCU-Primeira Câmara, Relator o Ministro Benjamin Zymler, entre outros) ; e, por fim, (iii) a ausência de resposta dos interessados às oitivas que lhes foram endereçadas, acolho os pareceres e voto pela adoção da minuta de acórdão que submeto a este Colegiado.
	TCU, Sala das Sessões, em 9 de março de 2022.
JORGE OLIVEIRA 
Relator